ACORDAO-COMPLETO-2378626

ACÓRDÃO 3147/2019 ATA 49/2019 - PLENÁRIO

VISTOS, relatados e discutidos estes autos de acompanhamento da implementação do voto impresso e, mais especificamente, do Contrato nº 40/2018, firmado pelo Tribunal Superior Eleitoral (TSE) para a aquisição de módulos de impressão de votos, originado do Pregão nº  16/2018,
ACORDAM os Ministros do Tribunal de Contas da União, reunidos em Sessão Extraordinária do Plenário, diante das razões expostas pelo Relator, em:
9.1 considerar atendidas as deliberações expendidas por meio do Acórdão 967/2018-TCU-Plenário, da relatoria do Ministro José Múcio Monteiro;
9.2 determinar à unidade técnica que acompanhe os desdobramentos da judicialização ocorrida entre o TSE e a empresa CIS Eletrônica da Amazônia Ltda. ante a suspensão da execução do Contrato 40/2018;
9.3 determinar o arquivamento deste processo;
9.4 dar ciência desta deliberação ao Tribunal Superior Eleitoral.

Acompanhamento da licitação para aquisição de módulos impressores de votos.

Tribunal Superior Eleitoral.

3. Interessado: Tribunal de Contas da União (TCU).

13.1. Ministros presentes: José Mucio Monteiro (Presidente), Walton Alencar Rodrigues, Augusto Nardes e Raimundo Carreiro (Relator).
13.2. Ministros-Substitutos convocados: Augusto Sherman Cavalcanti e Marcos Bemquerer Costa.
13.3. Ministro-Substituto presente: André Luís de Carvalho.

RAIMUNDO CARREIRO

Trata-se de acompanhamento do Contrato nº 40/2018 firmado pelo Tribunal Superior Eleitoral (TSE) , para a aquisição de módulos de impressão de votos, originado do Pregão nº  16/2018. Tal contrato veio a ser cancelado, após o Supremo Tribunal Federal (STF) ter deferido liminar na Ação Direta de Inconstitucionalidade (ADI) nº  5889, que suspendeu a eficácia do dispositivo da Minirreforma Eleitoral de 2015 que havia instituído a necessidade de impressão do voto eletrônico.
2.	O acompanhamento decorreu do Acórdão 967/2018-TCU-Plenário, relator o Ministro José Múcio Monteiro, do qual apresento excerto (nosso o grifo) :
ACORDAM os Ministros do Tribunal de Contas da União, reunidos em sessão do Plenário, diante das razões expostas pelo Relator, e com fundamento no art. 43, inciso I, da Lei 8.443/1992, c/c o art. 250, inciso II, do Regimento Interno, em:
9.1. considerar cumprido o item 8.2 do Acórdão 2564/2017-TCU-Plenário;
9.2. dar ciência ao Tribunal Superior Eleitoral, para que adote as medidas mitigadoras cabíveis, sobre o risco de insucesso na produção e instalação tempestivas dos módulos de impressão de voto em decorrência do pouco tempo disponível, o que implicaria descumprimento do art. 12 da Lei 13.165/2015;
9.3. determinar ao Tribunal Superior Eleitoral que apresente ao TCU, no prazo de 5 (cinco) dias, os seguintes documentos e informações:
9.3.1. estágio atual do processo licitatório referente ao Edital TSE 16/2018;
9.3.2. cronograma atualizado, previsto no item 5.4 do plano de ação apresentado, referente ao Edital TSE 16/2018, a partir da data de assinatura do contrato;
9.3.3. estimativa do tempo necessário para a produção dos 30.000 módulos de impressão de voto pela vencedora do certame, após a aprovação do modelo de produção;
9.3.4. relação dos munícipios que receberão os módulos de impressão e a quantidade que cada um deles receberá, caso já tenham sido definidos;
9.4. determinar à SecexAdministração que realize o acompanhamento do Pregão 16/2018 e da implementação do voto impresso nas eleições de 2018 em processo específico;
9.5. apensar definitivamente os presentes autos ao TC-Processo 017.958/2017-2, que originou o monitoramento.
3.	Reproduzo a seguir excerto do relatório de peça 3, produzido pela Secretaria de Controle Externo da Administração do Estado (SecexAdmin) , cujas conclusões e propostas de encaminhamento foram endossadas pela titular da unidade técnica (peça 5) : 
HISTÓRICO
A Lei 13.165/2015 modificou a Lei das Eleições (Lei 9.504/1997) , determinando a adoção, no sistema eleitoral brasileiro da impressão do voto, a partir das eleições gerais de 2018.
Tendo em vista o cumprimento da determinação legal, o TSE criou, em dezembro de 2015, grupo de trabalho com o objetivo de avaliar os custos e os riscos envolvidos, a fim de apresentar soluções para a implementação do voto impresso.
Como resultado dos estudos apresentados pelo grupo de trabalho, inicialmente o TSE optou pelo desenvolvimento de um novo modelo de urna eletrônica que permitisse a impressão do voto. Ademais, tendo em vista experiências anteriores como a informatização do voto e o recadastramento biométrico, o TSE decidiu pela implantação escalonada do voto impresso, diminuindo dessa forma o risco de erros, retrabalho e o desperdício de dinheiro público. Dessa forma, ao invés de substituir a totalidade do parque de urnas eletrônicas (cerca de 500.000 urnas) , o TSE optou por implantar e testar o voto impresso com a aquisição de 30.000 urnas eletrônicas em 2018, acompanhando assim, a previsão de urnas a serem substituídas a cada eleição.
Outrossim, foi assinado em dezembro de 2016 o Contrato TSE 105/2016, com o Flextronics Instituto de Tecnologia (FIT) , o qual previa a entrega de 30 urnas eletrônicas modelo de produção em julho de 2017. No entanto, 25 protótipos foram entregues com quatro meses de atraso, em novembro de 2017. Além disso, após realizados os testes pela equipe de tecnologia do TSE, tais protótipos não se mostraram adequados para a fabricação em grande escala. Dessa forma, em janeiro de 2018 o TSE instaurou processo administrativo para apuração dos fatos e aplicação das penalidades cabíveis ao instituto, tendo em vista o descumprimento contratual.
Com o insucesso em desenvolver um novo modelo de urna eletrônica, bem como com a proximidade do pleito de 2018, o TSE optou então pela aquisição de 30.000 módulos de impressão a serem acoplados às urnas eletrônicas existentes, de forma a cumprir o mandamento legal de impressão do voto.
Assim, foi realizado o procedimento licitatório TSE 106/2017, com a abertura das propostas em janeiro de 2018. No entanto, com a análise dos documentos de habilitação o consórcio vencedor foi eliminado do certame, e a segunda colocada declinou da oferta de cumprir o contrato pelo preço da proposta vencedora. Dessa forma, o Pregão TSE 106/2017 foi anulado, obrigando o TSE a iniciar novo procedimento licitatório por meio do Pregão 16/2018, com abertura das propostas em março de 2018, e a assinatura do Contrato 40/2018 em 30/4/2018. 
Todavia, em 6/6/2018, o Supremo Tribunal Federal (STF) deferiu liminar na Ação Direta de Inconstitucionalidade (ADI) 5889, suspendendo o dispositivo da Minirreforma Eleitoral de 2015 que instituiu a necessidade de impressão do voto eletrônico. Ante a desnecessidade da impressão de votos, o TSE suspendeu o Contrato 40/2018.
Destaque-se ainda que tramitaram neste Tribunal os seguintes processos conexos a este, por estarem relacionados à implantação do voto impresso na eleição de 2018:
O TC Processo 017.958/2017-2, que cuidou de representação sobre a implementação dos votos impressos pelo TSE, tendo sido apreciado por meio do Acórdão 2564/2017-TCU-Plenário (Min. Relator José Múcio) , que determinou que o TSE apresentasse plano de ação sobre a implementação do voto impresso nas eleições de 2018, cujas ações seriam monitoradas por esta Secretaria;
O TC Processo 003.162/2018-4, que tratou de representação a respeito de possíveis irregularidades ocorridas no TSE, relacionadas a contratação com dispensa de licitação, de serviços técnicos especializados para a criação de um novo modelo de urna eletrônica a fim de implementar o processo de votação eletrônica com registro impresso de voto. O Acórdão 3074/2018-TCU-Plenário (Min. Relator José Múcio) decidiu conheceu da denúncia, para no mérito considerá-la improcedente;
O TC Processo 010.709/2018-5, que tratou do monitoramento acerca das providências adotadas a fim de implementar o sistema de impressão de votos nas eleições gerais de 2018, conforme determinado no Acórdão 2564/2017-TCU-Plenário (Min. Relator José Múcio) . O Acórdão 967/2018-TCU-Plenário (Min. Relator José Múcio) determinou que esta Secretaria realizasse acompanhamento do Pregão 16/2018 e da implementação do voto impresso em 2018 em processo específico, dando origem a este processo de acompanhamento.
EXAME TÉCNICO
Com a decisão liminar do STF pela inconstitucionalidade da impressão do voto em 6/6/2018, o TSE solicitou a imediata suspensão da execução do Contrato 40/2018 com a empresa CIS Eletrônica da Amazônia Ltda. No entanto, de acordo com o cronograma de entrega dos MIV previsto no Contrato, naquela data a contratada já estaria entregando os três primeiros modelos de MIV, ou seja, é possível que a contratada já houvesse incorrido em parte dos custos de produção, necessários para o desenho e produção dos primeiros modelos de MIV a serem objeto de  teste.
De acordo com a informação prestada pelo TSE (peça 2) , não obstante os esforços empreendidos por ambas as partes, não foi possível a construção de uma solução consensual entre o TSE e a contratada a fim de encerrar o contrato e estabelecer as medidas compensatórias. Por isso, foi encerrado o procedimento de conciliação instaurado no âmbito da Câmara de Conciliação e Arbitragem Federal.
Outrossim, o TSE informou ainda que a empresa apresentou pedido de tutela provisória na Justiça Federal, objetivando o pagamento imediato ou o depósito em juízo de valores que reputa incontroversos, a título de indenização, decorrente de custos e da sua desmobilização durante a vigência do contrato.
Diante do cancelamento do Contrato TSE 40/2018, decorrente do Pregão 16/2018, bem como da suspensão da necessidade de implantação do voto impresso em 2018, entende-se cumpridas as deliberações do Acórdão 967/2018-TCU-Plenário (Min. Relator José Múcio) , o qual determinou que esta Secretaria realizasse acompanhamento do Pregão 16/2018 e da implementação do voto impresso em 2018. 
CONCLUSÃO
Atendendo os mandamentos da Lei 13.165/2015, o TSE empreendeu as medidas necessárias a fim de implantar, ainda que parcialmente, o voto impresso na eleição de 2018. No entanto, a decisão do STF na Ação Direta de Inconstitucionalidade (ADI) 5889, suspendeu a necessidade de impressão do voto eletrônico, levando à suspensão da execução do Contrato TSE 40/2018.
Diante do insucesso da mediação entre as partes, a anulação do Contrato TSE 40/2018 e as decorrentes medidas compensatórias foram judicializadas. Dessa forma, propor-se considerar atendidas as deliberações expedidas por meio do Acórdão 967/2018-TCU-Plenário, e determinar o arquivamento do presente processo, sem prejuízo de que seja dada ciência da presente deliberação aos interessados, de acordo com os pareceres emitidos nos autos.
PROPOSTA DE ENCAMINHAMENTO
Ante todo o exposto, submetem-se os autos à consideração superior, propondo:
a) considerar atendidas as deliberações expedidas por meio do Acórdão 967/2018-TCU-Plenário;
b) determinar o arquivamento do presente processo;
c) dar ciência da presente deliberação aos interessados.
É o Relatório.

não há

Não atuou.

ACOMPANHAMENTO DE DETERMINAÇÃO. CUMPRIMENTO. ARQUIVAMENTO. CIÊNCIA.

ACOMPANHAMENTO (ACOM)

Secretaria de Controle Externo da Administração do Estado (SecexAdmin).

Atuo por força do art. 152 do Regimento Interno.
Trata-se de acompanhamento do Contrato nº 40/2018, firmado pelo Tribunal Superior Eleitoral (TSE) para a aquisição de módulos de impressão de votos, originado do Pregão nº  16/2018.
Por meio do Acórdão 967/2018-TCU-Plenário, da relatoria do Ministro José Mucio, este Tribunal havia determinado que a Secretaria de Controle Externo da Administração do Estado (SecexAdministração) acompanhasse a licitação mencionada e a implementação do voto impresso nas eleições de 2018. 
Havia sido detectado risco de insucesso na produção e instalação tempestivas dos módulos de impressão, o que implicaria o descumprimento do art. 12 da Lei nº  13.165/2015. Por isso, por meio do mesmo acórdão, esta Corte dera ciência do mencionado risco ao TSE e solicitara uma série de informações a fim de que a SecexAdministração procedesse ao acompanhamento em tela.
Nada obstante, a Ação Direta de Inconstitucionalidade (ADI) nº 5889 veio a retirar o efeito daquela norma.
Em seu pronunciamento nestes autos de acompanhamento, a unidade técnica entende que o TSE empreendeu as medidas necessárias para a implantação, ainda que parcial, do voto impresso para as eleições de 2018. Assim, propõe considerar atendidas as deliberações expedidas no Acórdão 967/2018-TCU-Plenário. Sugere ainda determinar o arquivamento deste processo e a ciência da deliberação a ser expedida aos interessados.
Em face do cancelamento do processo de aquisição dos módulos de impressão e, em última instância, do cronograma de implantação do voto impresso, acolho a proposta apresentada.
Não obstante, pertinente determinar à unidade técnica que acompanhe os desdobramentos da judicialização ocorrida entre o TSE e a empresa CIS Eletrônica da Amazônia Ltda. ante a suspensão da execução do Contrato 40/2018.
Do exposto, VOTO por que seja aprovado o Acórdão que ora submeto a este Colegiado.
TCU, Sala das Sessões Ministro Luciano Brandão Alves de Souza, em 11 de dezembro de 2019.
RAIMUNDO CARREIRO 
Relator